臺灣高等法院刑事判決　　　　　　　　 96年度上易字第762號
上　訴　人　臺灣臺北地方法院檢察署檢察官
被　　　告　甲○○
上列上訴人因被告妨害兵役案件，不服臺灣臺北地方法院95年度
易字第2069號，中華民國96年2 月14日第一審判決（起訴案號：
臺灣臺北地方法院檢察署95年度偵緝字第2016號），提起上訴，
本院判決如下：
    主  文
原判決撤銷。
甲○○後備軍人意圖避免召集處理，而居住處所遷移，無故不依
規定申報，處有期徒刑貳月，如易科罰金，以玖百元折算壹日。
    事  實
一、甲○○係後備軍人，明知依法應接受召集命令以應召集，竟
    意圖避免召集處理，於民國（下同）92年間某日起，遷出位
    於臺北市○○區○○路3段126號之住所而定居高雄，無故不
    依規定申報，致使台北市後備司令部於94 年9月28日所發忠
    貞9309號指定應於同年11月8日上午8時至台北縣五股鄉○○
    路○段175號報到之教育召集令無法送達。
二、案經台北市後備司令部函送偵辦。
    理  由
一、經查被告甲○○係後備軍人，上開遷移住所未依規定申報，
    致使上開教育召集令無法送達之事實，有卷附之點閱召集令
    、臺北市後備司令部列管後備軍人行方不明遷出未報移送法
    辦年籍表及內政部警政署入出境管理局函文等件為證，被告
    對此事實，復供認不諱，客觀事證明確，堪予認定。
二、訊據被告雖堅決否認有何違反妨害兵役治罪條例第10 條第1
    項第3款、第3項之犯行，辯稱：伊並無避免召集之意圖，伊
    在軍中服役時頗受長官之器重，係因為學歷過低，以致無法
    留營繼續服役，伊並不排斥點召，也不知有點召；伊14歲即
    外出工作，一直住在公司宿舍，直到退伍時才住在上開住處
    ，伊在辦理離營歸鄉報到手續時有載明（02）000-0000、
    000-00000支聯絡電話，其中（02）000-0000即為伊大伯黃
    文詮所有，伊係於92年間南下高雄做22顆牙齒時，因為頗為
    適應高雄當地之生活，而決定留在當地工作；平時雖偶有返
    回臺北，但大都只是到療養院探望母親，並未返回上開住處
    ；後來兩位弟弟將伊所共有之上開房屋於93年間出售與他人
    ，伊並不知情，因此也未曾想過辦理戶籍遷移之事，其後還
    因戶籍迄未遷出，而為臺北市文山區第二戶政事務所逕行遷
    移戶籍至該所，伊係於95年間在參加公司所舉辦之聯誼活動
    時，才為警臨檢查獲而知悉有遭通緝之情事，絕無蓄意逃避
    兵役召集云云。
三、惟查：
 (一).後備軍人，依我國兵役制度設有教育召集、點閱召集，乃眾
    所周知之事實，尤其身為後備軍人者，更不得諉為不知。本
    件被告於88年12月16日退伍，并依規定辦畢離營歸鄉報到手
    續，故所辯不知有點召一節，毫無可採。況其在軍人離營轉
    服預備役報到憑證卡（即通稱之A、B卡）上依規定填寫當時
    之戶籍地址即臺北市○○區○○路 1段271巷4弄2號2樓，並
    留下居所電話：（02）000-0000，此經原審依職權函詢臺北
    市文山區公所及高雄市後備指揮部，并有該區公所95年11月
    1日北市文兵字第09533189500號函、該部96年1月8日萬信字
    第0960000158號函敘屬實（見原審卷第25-27頁、第66-71頁
    ）。按，若退伍後無後續之召集，豈須在A、B卡上填載住址
    或聯絡方式？被告既已填載住址與聯絡於其上，豈可謂不知
    會有點召之事？
 (二).按人之想法恆隨際遇而變化。被告所述，其於軍中服役時，
    曾有留營繼續服役打算之事實，縱屬實在，惟查被告係於88
    年12月16日退伍，迄至本案94年9月28日所發應於同年11月8
    日上午8時報到之教育召集令止，將近6年，時過境遷，原在
    軍中之想法早應隨社會上之際遇而變化，故不能以之證明其
    無避免召集之意圖。
 (三).被告原設籍於臺北市○○區○○路 1段271巷4弄2號2樓，自
    86年 4月16日起由被告之母蔡素雲繼任該戶戶長，其後因被
    告與其二位弟弟所共有之上開房屋於93年5月7日出售予他人
    ，被告之母與其弟黃義銘之戶籍於93年 8月27日遷出臺北縣
    永和市○○路○段192巷4弄7號後，由被告繼任該戶之戶長，
    被告之弟黃義泓亦於93年9月9日遷出上開臺北縣永和市址，
    事後因被告迄未遷移，而由臺北市文山區第二戶政事務所於
    95年 3月24日逕行將其戶籍遷移至該事務所所在地等事實，
    業經原審依職權函詢臺北市文山區第二戶政事務所、臺北市
    古亭地政事務所屬實，此有該所95年11月15日北市文二戶字
    第095307 45700號函檢附戶籍謄本、95年11月10日北市古第
    三字第095 31847800號函檢附土地登記申請書、建築改良物
    買賣所有權移轉登記書、土地及建物所有權狀等件在卷可稽
    （原審卷第56-62、34-54頁）；而被告所留下聯絡電話又早
    已於94年3月31日申請拆機（原審卷第79頁）。故自93年5月
    7日住所之房屋出售時或自94年3月31日聯絡電話拆機時起，
    被告已呈無從連繫之狀態，自斯時起，後備軍人之召集令自
    然無法送達。被告縱屬至愚，亦當知此情。
 (四).上開房屋係被告與其二位胞弟所共有，於93年5月7日出售後
    ，被告之母、其弟黃義銘於93年 8月27日已將戶籍遷出臺北
    縣永和市○○路○段192巷4弄7號，其後，由被告繼任戶長，
    隨後，被告另一胞弟黃義泓亦於93年9月9日遷出上開臺北縣
    永和市址。按原設籍該址之母親、胞弟均陸續遷出，被告茍
    無規避兵役召集之意圖，何以於二胞弟陸續遷出之後，仍不
    辦理遷出？
 (五).又上開房屋係被告與其二位胞弟所共有，既非被告二位胞弟
    偷偷出售，出售時，必然由被告協同辦理登記或使用被告之
    印鑑，被告亦承認有使用其印鑑之事實，故不但被告於本案
    所辯不知房屋出售一節，不足採信，且由此情況益徵被告不
    辦理遷出另有居心。
 (六).被告雖陳稱其居住高雄，但亦陳稱：偶回台北探望其母。并
    非從此與家人絕裂，則其數年之間，回台北探望其母之際，
    豈有未與其他家人聯繫之理？聯繫間豈有避而不談出售房屋
    與遷出戶口之理？故不但被告所辯不知遷移戶口之詞，衡情
    諉不足採，且由此情況顯示，被告不辦理遷出以規避兵役召
    集居心更明。
 (七).此外，又查無其他合理之原因足認被告未遷移住所并非故使
    召集令無法送達，故其避免召集處理之主觀意圖，亦堪認定
    。
四、綜上所述，被告上開犯意與犯行，均堪認定。核其所為，係
    犯妨害兵役治罪條例第10條第1項第3款之罪。
五、原審疏於就各種情況證據詳予推敲，即認被告所辯屬實，欠
    缺避免召集處理之主觀意圖，因而諭知被告無罪之判決，有
    所違誤。公訴人上訴意旨指摘原判決不當云云，為有理由。
    本原自應將原判決撤銷改判。爰審酌被告一切犯罪情狀，處
    以如主文所示之刑，并諭知易科罰金之折算標準，以資薄懲
    。
六、查被告行為後，94年1月7日修正公布之刑法，自95年7月1日
    施行，修正前刑法第41 條第1項較有利於被告，自應依刑法
    第2 條第1項規定，適用修正前刑法第41條第1項諭知易科罰
    金之折算標準，併此敘明。
據上論斷，應依刑事訴訟法第369條第1項前段、第364條、第299
條第 1項前段，妨害兵役治罪條例第1項第3款，修正前刑法第41
條第1項、刑法第2條第1項，判決如主文。
本案經檢察官黃全祿到庭執行職務。
中　　華　　民　　國　　96　　年　　5 　　月　　30　　日
                　刑事第五庭　審判長法　官  陳祐治
                                　　法　官　張傳栗
                                　　法　官　吳啟民
以上正本證明與原本無異。
不得上訴。
                                　　書記官　蔡慧娟
中　　華　　民　　國　　96　　年　　5 　　月　　30　　日
附錄：本案論罪科刑法條全文
妨害兵役治罪條例第10條
後備軍人意圖避免召集處理有下列行為之一者，處一年以下有期
徒刑、拘役或科新臺幣九萬元以下罰金：
一  離營歸鄉無故不依規定報到，或重複申報戶籍者。
二  拒絕依規定調查，或體格檢查不到者。
三  居住處所遷移，無故不依規定申報者。
國民兵犯前項第三款之罪者，處六月以下有期徒刑、拘役或科新
臺幣三萬元以下罰金。
後備軍人犯第一項之罪或國民兵犯前項之罪，致使召集令無法送
達者，以意圖避免召集論；分別依第五條或第六條科刑。
